【裁判字號】    94,重訴,383
【裁判日期】    950728
【裁判案由】    拆屋還地等
【裁判全文】
臺灣高雄地方法院民事判決             94年度重訴字第383號
原      告  乙○○
            丙○○
                      2樓
            甲○○
共      同
訴訟代理人  丁○○
被      告  戊○○
當事人間請求拆屋還地等事件，經本院於民國95年7 月14日言詞
辯論終結，判決如下：
    主  文
被告應將坐落高雄市○○區○○段二五地號土地如附圖所示Ａ部
分面積貳佰壹拾柒平方公尺上之鐵皮屋壹棟（門牌號碼高雄市旗
津區○○○路四六○巷二之一號）、如附圖所示Ｂ部分面積貳佰
肆拾平方公尺上之圍牆壹座拆除，及將上開土地之地上物除去騰
空後，將土地返還予原告，並應給付原告新台幣壹萬壹仟元，及
自民國九十四年三月一日起至拆屋還地之日止，按月給付新台幣
陸仟貳佰壹拾伍元。
原告其餘之訴駁回。
訴訟費用由被告負擔。
本判決第一項於原告以新台幣陸拾伍萬元為被告供擔保後，得假
執行。
原告其餘假執行之聲請駁回。
    事實及理由
壹、程序方面
一、本件被告經合法通知，未於言詞辯論期日到場，核無民事訴
    訟法第386 條各款所列情形，爰依原告之聲請，由其一造辯
    論而為判決。
二、按訴狀送達後，原告不得將原訴變更或追加他訴。但擴張或
    減縮應受判決事項之聲明者，不在此限，民事訴訟法第255
    條第1項第3款定有明文。本件原告起訴時，係請求被告返還
    系爭土地（詳如後述）587平方公尺，及給付原告新台幣（
    下同）396,000元，並自起訴狀繕本送達翌日起至交還土地
    之日止，按月給付10,000元；嗣於本院審理中，變更為請求
    被告返還457平方公尺之土地，及給付11,000元，並自民國
    94年3月1日起拆屋還地之日止，按月給付10,000元（本院卷
    第66、74頁），係屬減縮應受判決事項之聲明，核與前揭規
    定相符，應予准許。
貳、實體方面
一、原告主張：坐落高雄市○○區○○段25地號土地如附圖所示
    Ａ部分土地面積217平方公尺、如附圖所示Ｂ部分土地面積
    240平方公尺（下合稱系爭土地）原為伊等之父即訴外人莊
    財得所有，莊財得於88年7月15日與被告簽立租賃契約，將
    系爭土地出租予被告，由被告在系爭土地上搭蓋門牌號碼為
    高雄市旗津區○○○路460 巷2 之1 號之鐵皮屋1 棟（下稱
    系爭建物）及圍牆1 座使用，雙方約定租期至90年7 月14日
    止，租金為每月22,000元，嗣莊財得於90年4 月22日死亡，
    系爭土地由伊等繼承並登記為共有，伊等於上開租期屆滿後
    ，繼續以同一條件將系爭土地出租予被告使用，然因正值辦
    理繼承登記事宜，故兩造並未簽立書面租賃契約，詎被告未
    依約繳納租金，兩造遂於92年2 月27日簽立債務清償協議書
    ，就被告自88年7 月15日起至91年12月15日止積欠之租金約
    定清償之優惠條件及方式，惟針對被告自91年12月16日起至
    同年月31日止未繳納租金11,000元之部分，兩造並未達成清
    償協議，此部分伊等自得請求被告返還；又伊等復於93年3
    月1 日與被告簽立書面租賃契約，約定以每月租金10,000元
    之代價，將系爭土地出租予被告，租期至94年2 月28日止，
    而上開租賃契約於94年2 月28日屆期終止後，被告已無占有
    系爭土地之正當權源，其仍予以占用，受有相當於租金之不
    當得利，致伊等受有損害，爰依兩造間之租賃契約、民法第
    767 條規定及不當得利之法律關係提起本訴，請求被告拆除
    系爭建物及圍牆，將系爭土地返還予伊，並給付前開租金11
    ,000 元 ，暨自94年3 月1 日起至拆屋還地之日止，按月給
    付與租金相同之補償金10,000元等語。並聲明求為判決：(一)
    被告應將坐落系爭土地上之系爭建物及圍牆拆除，及將系爭
    土地之地上物除去騰空後，將系爭土地返還予原告，並給付
    原告11,000元，及自94年3 月1 日起至拆屋還地之日止，按
    月給付10,000元。(二)願供擔保，請准宣告假執行。
二、原告主張之事實，業據提出與所述相符之債務人積欠租金明
    細表、戶籍謄本、土地登記第一類謄本、債務清償協議書、
    存證信函、房屋租賃契約書暨公證書、土地租賃契約書暨公
    證書、土地登記第二類謄本、地價第二類謄本等件為證，復
    經本院會同高雄市政府地政處鹽埕地政事務所人員至現場勘
    驗查明屬實，製有勘驗筆錄、現場照片及複丈成果圖附卷可
    稽（本院卷第29至40頁）。而被告就原告主張之事實已於相
    當時期受合法之通知，未於言詞辯論期日到場，亦未提出書
    狀作何聲明或陳述，依民事訴訟法第280 條第3 項、第1項
    規定，視同自認，則原告前開主張，堪信為真實。
三、按稱租賃者，謂當事人約定，一方以物租與他方使用收益，
    他方支付租金之契約。又承租人應依約定日期，支付租金；
    無約定者，依習慣；無約定亦無習慣者，應於租賃期滿時支
    付之。如租金分期支付者，於每期屆滿時支付之，民法第42
    1條第1項、第439條分別定有明文。本件原告主張訴外人莊
    財得於生前將系爭土地出租予被告，約定租期自88年7月15
    日起至90年7月14日止，租金每月22,000元，嗣莊財得於90
    年4月22日死亡，系爭土地由其等繼承並登記為共有，其等
    於上開租期屆滿後，繼續以同一條件將系爭土地出租予被告
    使用乙情，業據提出房屋租賃契約書及公證書、債務清償協
    議書為證，而觀諸兩造所簽立之債務清償協議書，其上載明
    被告自88年7月15日起至91年12月15日止，每月應付租金22,
    000元，共積欠租金880,000元等語明確（雄簡卷第13頁），
    由是可見原告確有自90年7月15日起，口頭約定以每月租金
    22,000元之代價，將系爭土地出租予被告使用，且被告並未
    依約支付租金，從而，原告依兩造間之租賃契約，請求被告
    給付自91年12月16日起至同年月31日止積欠之半個月租金
    11,000元，係屬有據。
四、次按所有人對於無權占有或侵奪其所有物者，得請求返還之
    ；對於妨害其所有權者，得請求除去之，民法第767條前段
    、中段定有明文。被告就系爭土地於94年2月28日租賃契約
    期滿而告終止後，自94年3月1日起之占用亦無正當權源，則
    原告請求被告拆除系爭建物及圍牆，將系爭土地之地上物除
    去騰空後返還系爭土地，自應准之。
五、再按無法律上之原因而受有利益，致他人受有損害者，應返
    還其利益，民法第179條定有明文。無權占用他人土地者，
    通常可享有相當於租金之不當得利，土地所有權人得請求占
    用人返還，最高法院61年台上字第1695號判例意旨可供參酌
    。本件被告無權占用系爭土地，受有相當於租金之利益，致
    原告受有損害，則原告請求被告返還相當於租金之補償金，
    應予准許。又按城市地方房屋之租金，以不超過土地及其建
    築物申報總價年息10% 為限，租用基地建築房屋亦準用之，
    土地法第97條第1 項、第105 條分別規定甚詳。另基地租金
    之數額，除以基地申報地價為基礎外，尚須斟酌基地之位置
    ，工商業繁榮之程度，承租人利用基地之經濟價值及所受利
    益等項，並與鄰地租金相比較，以為決定，並非必達申報總
    地價年息10% 最高額，最高法院68年度台上字第3071號判例
    意旨亦可資參照。經查，系爭土地為原告所共有，自93 年1
    月迄今之申報地價為每平方公尺4,080 元，此有土地登記第
    二類謄本存卷可按（本院卷第77頁），本院復斟酌系爭建物
    所處位置在高雄市旗津區之住宅區內，面臨之巷道狹窄，僅
    能容一輛汽車通行，而巷道外接之中洲三路上商業活動亦非
    十分繁盛等情，此經本院到場勘驗屬實，製有勘驗筆錄及拍
    攝現場照片在卷可憑（本院卷第29至38頁），認原告請求相
    當於租金之利益，應依土地申報地價年息4%計算方為適當，
    故原告請求被告按月給付系爭土地補償費6,215 元【217 ＋
    240 ＝457 （占用總面積），457 （占用總面積）×4,080
    （申報地價）×4%×1/12＝6,215 ，元以下4 捨5 入】，為
    有理由，逾此部分之請求尚屬無據，不應准之。
六、綜上所述，原告依兩造間租賃契約、所有物返還請求權及不
    當得利之法律關係，請求被告拆除系爭建物及圍牆，將系爭
    土地之地上物除去騰空後，返還系爭土地予原告，並給付原
    告11,000元，及自94年3 月1 日起至交還土地之日止，按月
    給付原告6,215 元，為有理由，應予准許；原告逾此部分之
    請求，為無理由，應予駁回。
七、原告陳明願供擔保請求宣告假執行，就其勝訴部分核無不當
    ，爰酌定相當擔保金額而宣告之；至原告敗訴部分既經駁回
    ，其假執行之聲請即失所依據，應併予駁回。
八、結論：本件原告之訴為一部有理由，一部無理由，依民事訴
    訟法第385條第1項前段、第79條、第390條第2項，判決如主
    文。
中    華    民    國    95    年    7     月    28    日
                  民事第一庭  審判長法  官  甯馨
                                    法  官  曾鴻文
                                    法  官  莊珮君
正本係照原本作成。
如對本判決上訴，須於判決送達後20日內向本院提出上訴狀。
中    華    民    國    95    年    7     月    28    日
                                    書記官  何明昌


司法院資訊處製作；財團法人民間司法改革基金會備份。
